【裁判字號】    98,簡上,63
【裁判日期】    980401
【裁判案由】    詐欺
【裁判全文】
臺灣高雄地方法院刑事判決              98年度簡上字第63號
上  訴  人
即  被  告  乙○○
上列上訴人即被告因詐欺案件，不服本院高雄簡易庭中華民國97
年11月28日97年度審簡字第6047號簡易判決（聲請簡易判決處刑
案號：臺灣高雄地方法院檢察署檢察官97年度偵字第25930 號）
，提起上訴，本院管轄之第二審合議庭判決如下：
    主  文
上訴駁回。
    事  實
一、乙○○明知金融機構帳戶是個人重要物品，不得任意提供他
    人使用，否則有供作財產犯罪之可能，仍以即使如此亦不違
    背其本意之不確定幫助犯意，於民國97年4 月17日下午，在
    高雄市○鎮區鎮○路123 號中油加油站前，將其向第一銀行
    灣內分行所申辦帳號00000000000 號帳戶（下稱一銀帳戶）
    之存摺、印章、提款卡（含密碼），以不詳對價交付給蘇茂
    傑（業經原審判決確定），再由蘇茂傑轉交給姓名年籍不詳
    自稱「鄧經理」之成年男子。而由該男子所屬之詐欺集團成
    員共同基於意圖為自己不法所有之詐欺取財犯意聯絡，於97
    年4 月18日某時致電丙○○，佯以郵局人員身分謊稱丙○○
    之前所交易款項，被分期使用，須其重新設定，丙○○不疑
    有他，乃依指示於同日18時18分許，將新臺幣（下同）45,
    000 元匯入乙○○之上開帳戶；繼於同日下午6 時11分許致
    電甲○○，誆稱甲○○向便利商店購買物品所交易之款項，
    因便利商店店員操作錯誤，將交易款項作分期付款，利息將
    多扣5,000 元，要求甲○○將金融帳戶內之現金提領後，在
    住家附近之自動櫃員機把現金存入，甲○○不知有詐，而於
    同日下午8 時11分許，將10,000元匯入乙○○之帳戶裡，致
    丙○○、甲○○蒙受損害。
二、案經高雄市政府警察局三民第二分局移送臺灣高雄地方法院
    檢察署聲請簡易判決處刑。
    理  由
壹、證據能力方面
一、按被告以外之人於審判外之陳述，雖不符前4 條之規定，而
    經當事人於審判程序同意作為證據，法院審酌該言詞陳述或
    書面陳述作成時之情況，認為適當者，亦得為證據。當事人
    、代理人或辯護人於法院調查證據時，知有第159 條第1 項
    不得為證據之情形，而未於言詞辯論終結前聲明異議，視為
    有前項之同意，刑事訴訟法第159 條之5 定有明文。
二、查本件被告犯罪事實之證據方法，詳如起訴書所引之證據：
    (一)證人即被害人丙○○、甲○○警詢之指述；(二)自動櫃員機
    交易明細單2 紙；(三)被告乙○○第一銀行灣內分行帳戶開戶
    基本資料、歷史交易查詢報表各1 份等，被告同意列入證據
    方法（見本院簡上字卷【下稱本院卷】第26 頁） ，是本院
    審酌該言詞陳述或書面陳述作成時之情況，認為適當，自得
    採為證據能力，先行敘明。
貳、實體方面
一、訊據被告乙○○固不否認上揭一銀帳戶為其申設並交付，且
    遭詐騙使用等情，惟矢口否認有何上揭幫助詐欺犯行，辯稱
    ：伊是單純應徵工作，對方要求提供本人之存摺、提款卡做
    為將來發薪水使用，伊當時沒想那麼多，但當下有記住另一
    個被告之車牌以防萬一，當時伊有收到銀行發的簡訊，就立
    刻以網路查詢，並警覺到可能係被亂用，才向銀行掛失，並
    以電話通知受害人請其立刻報警，若伊係共犯就沒必要這麼
    做等語。
二、經查：
  (一)上揭一銀帳戶之存摺、印章、提款卡（含密碼）係被告乙○○所有，且於前揭時、地交付予同案被告蘇茂傑，再由蘇茂
    傑轉交給姓名年籍不詳自稱「鄧經理」之成年男子，嗣有被
    害人丙○○、甲○○遭人施用詐術而陷於錯誤，將款項匯入
    被告所有之一銀帳戶等情，業據被害人丙○○、甲○○於警
    詢時指述歷歷，並有自動櫃員機交易明細單2 紙、被告乙○○第一銀行灣內分行帳戶開戶基本資料、歷史交易查詢報表
    各1 份在卷可稽，復為被告所不爭執，是此部分之事實，堪
    以認定。
  (二)又一般人申請開立帳戶，其目的不外於利用銀行帳戶作存、
    提款、轉帳等財產之金錢支配處分，故對於銀行發給之存摺
    、金融卡、密碼等資料，無不妥為保存，如須交付他人亦均
    謹慎處理，以防遺失或被盜用，損及個人財產權益，並遭濫
    用為財產犯罪之工具，此猶在近來犯罪集團利用人頭帳戶作
    為犯罪工具之情形猖獗，輒經媒體及政府機關反覆批載及宣
    導下，更為眾所週知之事實，依一般人之社會生活經驗，均
    可輕易預見。查被告於案發時係40歲、智識成熟之成年人，
    對此尚難謂為不知，雖其以應徵工作須交付存摺很合理等語
    置辯，惟其亦於警詢中供稱：97年4 月16日在自由時報與對
    方聯絡，17日下午約在前鎮區鎮○路之中油加油站前交付帳
    戶等語，於本院審理中供稱：當初他們向伊要提款卡及存摺
    時伊有些遲疑…當下有記住另1 個被告之車牌以防萬一等語
    （見偵一卷第8 頁、本院卷第26頁），是亦足認被告主觀已
    可預見金融機構帳戶、提款卡等物均係個人理財之重要工具
    ，如交予他人使用，有供作財產犯罪用途之可能，其竟仍在
    以電話聯繫應徵工作後次日，連應徵者未見過，亦不知公司
    位於何處，即與「鄧經理」相約在外（而非約在公司），將
    重要之一銀帳戶存摺等資料，貿然交付予不知其名、且未曾
    謀面之同案被告蘇茂傑，甚至欲藉由蘇茂傑再將一銀帳戶資
    料轉交予另一亦不知名、未曾謀面之「鄧經理」，實與常情
    相悖。
  (三)被告雖稱：伊應徵之工作係由收貨員收到貨款，把款項匯到
    自己自己帳戶，公司再由伊帳戶內提出，此方式很合理等語
    。惟應徵工作不需要提供個人存摺、提款卡，且薪資入帳，
    亦僅需要提供帳號或存摺影本即可，不需提供存摺及提款卡
    ，甚至密碼，此為眾所周知之事；而以公司經營角度來看，
    無不設法建立機制，防杜負責收款之員工有侵吞之機會，大
    可要求收款之員工將所收現金繳回，何須徒增前往銀行匯款
    之工作負擔，且須受限於銀行之營業時間？又縱若須以匯款
    方式入帳，亦無不設法使帳款進入公司可充分掌控之帳戶，
    焉有由員工提供帳戶，將公司收回款項均匯入員工帳戶，再
    由公司以提款卡提出，而甘冒帳戶資料隨時被員工掛失或不
    予匯款之危險？甚至面對素未謀面之新進員工亦復如是？是
    均足認被告所辯該方式甚為合理等語，殊不足採。
  (四)復被告於本院審理中稱：一銀曾經發簡訊通知其帳戶曾遭領
    款，其看見簡訊後，即上網查詢，並通知被害人報警等語（
    見本院卷第26頁），復經本院函詢結果，固有該簡訊通知屬
    實，此有第一商業銀行總行98年3 月13日一總營規劃字第07
    885 號函在卷足稽（見本院卷第31頁），惟被害人即證人甲○○於本院審理中結證稱：並未接到被告或任何人的電話通
    知其去報警等語（見本院卷第48頁至第49頁），是此部分亦
    無法為被告有利之認定。此外被告雖傳喚同案被告蘇茂傑到
    庭證述，惟其並不爭執係將一銀帳戶等存摺等資料交予同案
    被告蘇茂傑，復至本件辯論終結前始終未陳明有何傳喚證人
    蘇茂傑之必要性，是並無傳喚證人蘇茂傑到庭作證之必要，
    併此敘明。
  (五)綜上所述，被告所辯，均無足取，本件事證明確，被告前開
    幫助詐欺取財之犯行，堪以認定。
三、按刑法上之故意，以行為人對於構成犯罪之事實，均有具體
    確定之認識，並有意使其發生者為確定故意，而行為人對於
    構成犯罪之事實，雖無具體確定之認識，然已預見其發生，
    而其發生不違背其本意者，則為不確定故意。又刑法上之幫
    助犯，係對於犯罪與正犯有共同之認識，而以幫助之意思，
    對於正犯資以助力，而未參與實施犯罪之行為者而言（最高
    法院75年度臺上字第1509號、84年度臺上字第5998號、88年
    度臺上字第1270號判決參照）。本件被告將所申辦之帳戶提
    供予詐欺集團之不詳年籍、姓名之詐欺成員使用，雖使集團
    其餘成員得基於詐欺取財之犯意，向被害人施以詐術，致使
    被害人陷於錯誤，匯款至上開一銀帳戶內，而遂行其詐欺取
    財之犯行，一如前述，被告單純提供帳戶供人使用之行為，
    並不等同於向被害人施以欺罔之詐術行為，且亦無證據證明
    被告有參與詐欺取財犯行之構成要件行為，是揆諸前揭說明
    ，核被告所為，係犯刑法第30條第1 項前段、第339 條第1
    項之幫助詐欺取財罪。又被告提供上揭帳戶供犯罪集團為數
    次詐欺取財之款項匯入之用，係一行為同時觸犯幫助詐欺取
    財罪，為同種想像競合犯，應依刑法第55條規定，以幫助詐
    欺取財罪處斷。其幫助行為，衡諸其所犯係構成要件以外之
    行為，參與犯罪之情節尚屬輕微，爰依刑法第30條第2 項規
    定，按正犯之刑減輕其刑。原審以被告犯罪事證明確，因而
    依刑事訴訟法第449 條第1 項前段、第3 項、第454 條第2
    項，刑法第30條、第339 條第1 項、第55條等規定，並審酌
    被告任意將其所有金融帳戶交付予蘇茂傑，不顧可能遭他人
    用以作為犯罪工具，嚴重破壞社會治安及有礙金融秩序，助
    長犯罪歪風，所為實不足取，且造成被害人丙○○、甲○○
    分別受有新台幣45,000元與10,000元之損害，及犯後並未坦
    承犯行，態度難謂良好，並審酌其犯罪參與程度及對正犯施
    予助力之程度不同，量處如主文所示之刑，另斟酌犯罪情節
    ，併依刑法第41條第1 項前段、刑法施行法第1 條之1 等規
    定，諭知以1000元折算1 日之易科罰金折算標準，其認事用
    法核無違誤，所處之刑亦屬適當。被告上訴意旨以其純係應
    徵工作，並無幫助詐欺之動機與故意，請求准予撤銷原判決
    並諭知無罪等語。然查，被告上訴意旨空言否認犯罪，指摘
    原判決不當，非有理由，業如前述，應予駁回。
四、被告乙○○經合法傳喚無正當理由不到庭，爰依刑事訴訟法
    第371 條，不待其陳述逕行判決。
據上論斷，應依刑事訴訟法第455 條之1 第1 項、第3 項、第
371條、第368條，判決如主文。
本案經檢察官程明慧到庭執行職務。
中    華    民    國    98    年    4     月    1    日
            刑事第十三庭  審判長法  官  簡志瑩
                                法  官  曾子珍
                                法  官  呂明燕
以上正本證明與原本無異。
不得上訴。
中    華    民    國    98    年    4     月    1    日
                                書記官  蔡毓琦


司法院資訊處製作；財團法人民間司法改革基金會備份。
